【裁判字號】    98,訴,600
【裁判日期】    980917
【裁判案由】    偽造文書等
【裁判全文】
臺灣嘉義地方法院刑事判決               98年度訴字第600號
公  訴  人  臺灣嘉義地方法院檢察署檢察官
被      告  乙○○
                    （另案臺灣嘉義監獄鹿草分監執行中）
上列被告因偽造文書等案件，經檢察官提起公訴（98年度偵字第
1418號），本院判決如下：
    主  文
乙○○犯如附表所示之罪，各處如附表所示之刑。應執行有期徒
刑壹年貳月，如易科罰金，以新臺幣壹仟元折算壹日；東達機車
大賣場買賣同意書上偽造之陳瑞發簽名貳枚、汽（機）車過戶登
記書上偽造之陳瑞發簽名壹枚，均沒收。
    犯 罪 事 實
一、乙○○前因毒品危害防制條例案件，經本院以95年度易字第
    28號判處有期徒刑1年確定，因詐欺案件，經本院以95年度
    嘉簡字第691號判處有期徒刑4月確定，因毒品危害防制條例
    案件，經本院以95年度訴字第165號判處有期徒刑9月確定，
    因家庭暴力防治法案件，經臺灣雲林地方法院以95年度虎簡
    字第515號判處有期徒刑3月確定，上揭4罪經減刑裁定為應
    執行有期徒刑1年1月確定，又因毒品危害防制條例案件，經
    臺灣雲林地方法院以96年度易字第33號判處有期徒刑8月確
    定，經減刑裁定為有期徒刑4月確定，而與上揭有期徒刑1年
    1月接續執行，於民國96年11月22日假釋，並於96年11月27
    日假釋期滿，所餘刑期內未經撤銷假釋，其未執行之刑，以
    已執行論。猶不知悔改，而為下列犯行：
  (一)於97年9月9日某時，在嘉義市○區○○○路286號臺灣嘉義
    地方法院檢察署內，友人甲○○因毒品危害防制條例案件，
    經檢察官當日送臺灣嘉義看守所執行觀察勒戒，乃將其所有
    皮包1只（內有甲○○已過世丈夫陳瑞發之國民身分證、健
    保卡、中華民國身心障礙手冊各1張及印章1枚、車牌號碼DP
    J-327號輕型機車行車執照、保險卡各1張、甲○○之子陳冠
    杰健保卡1張、甲○○所有之嘉義縣溪口鄉農會存摺1本、提
    款卡1張、0000000000號、0000000000號門號行動電話各1支
    、上揭機車及家中鑰匙1串等物），委託乙○○轉交予其弟
    林中武保管，乙○○竟意圖為自己不法之所有，基於侵占之
    犯意，收受上揭皮包後，以變易持有為所有之意思，將上開
    皮包予以侵占入己。
  (二)意圖為自己不法所有，基於以不正方法由自動付款設備取得
    他人之物之犯意，於97年9月9日16時11分許，至嘉義縣溪口
    鄉農會所設置之自動付款設備櫃員機，持上揭其所侵占之甲
    ○○嘉義縣溪口鄉農會提款卡1張，接續置入自動付款設備
    櫃員機內操作，偽以該提款卡之合法使用人身分之不正方法
    ，使農會陷於錯誤，誤認係甲○○本人提領現金，而同意透
    過自動付款設備櫃員機，提領現金新臺幣（下同）5,000元
    、20,000元，使乙○○自農會詐領現金，共計25,000元。
  (三)意圖為自己不法之所有，基於竊盜之犯意，於97年9月26日
    某時，至嘉義縣溪口鄉溪北村溝明30號甲○○住處外面，持
    上揭其所侵占之機車鑰匙1支，徒手竊取登記於陳瑞發名下
    而由甲○○管領使用之車牌號碼DPJ-327號機車。
  (四)基於行使偽造私文書之犯意，於97年9月26日19時許，騎乘
    上揭竊取之車牌號碼DPJ-327號機車，至嘉義市○區○○路
    215號東達機車大賣場，持上揭其所侵占之陳瑞發國民身分
    證、健保卡、印章、機車行車執照及保險卡，向不知情之王
    楨伶佯稱其係陳瑞發，欲出售上揭機車，經王楨伶以9,000
    元之價格購買該機車（所犯收受贓物罪嫌，另經檢察官為不
    起訴處分確定），並由乙○○於東達機車大賣場買賣同意書
    上，偽造陳瑞發之簽名2枚後，持之交付王楨伶行使，足以
    生損害於陳瑞發、王楨伶及甲○○，並於97年9月29日，由
    王楨伶先行交付5,000元予乙○○。
  (五)基於行使偽造私文書及使公務員登載不實之犯意，交付上揭
    證件及印章予王楨伶，委由不知情之王楨伶代為辦理機車過
    戶事宜，再由王楨伶委託不知情之成年代辦人員，於97年10
    月6日，至交通部公路總局嘉義區監理所辦理機車過戶，利
    用成年代辦人員在汽（機）車過戶登記書偽造陳瑞發之簽名
    1枚，及盜用陳瑞發印章蓋用印文1枚，偽造陳瑞發之汽（機
    ）車過戶登記書1份，連同陳瑞發之國民身分證，持向成年
    之承辦人員辦理過戶手續，行使偽造之汽（機）車過戶登記
    書，使承辦人員於形式審查後，將上揭機車過戶於王楨伶婆
    婆張蔡秀霖此不實之事項，登載於其職務上所掌管之公文書
    即車籍登記電腦檔案紀錄，足以生損害於陳瑞發、甲○○及
    監理機關車籍資料管理之正確性，王楨伶並於過戶後再交付
    乙○○4,000元。嗣於97年10月17日19時50分許，甲○○觀
    察勒戒執行完畢釋放後，返回上揭住處，始查知上情。
二、案經甲○○訴請嘉義縣警察局民雄分局報請臺灣嘉義地方法
    院檢察署檢察官偵查起訴。
    理  由
壹、程序事項：
    按被告以外之人於審判外之言詞或書面陳述，除法律有規定
    者外，不得作為證據。當事人、代理人或辯護人於法院調查
    證據時，知有第159條第1項不得為證據之情形，而未於言詞
    辯論終結前聲明異議者，視為有前項之同意。被告以外之人
    於偵查中向檢察官所為之陳述，除顯有不可信之情況者外，
    得為證據。刑事訴訟法第159條第1項、第159條之5第2項、
    第159條之1第2項分別定有明文。查檢察官、被告乙○○對
    於告訴人甲○○、證人王楨伶、張蔡秀霖於警詢時之陳述，
    未於言詞辯論終結前聲明異議，本院審酌其等言詞陳述作成
    時之情況，核無違法取證或其他瑕疵，認為以之作為證據為
    適當，是其等此部分之陳述，應有證據能力。又告訴人於檢
    察官依法訊問並命具結之證詞，本院審酌其於陳述時之外在
    環境及情況，並無顯有不可信之情況，從而其此部分之證述
    ，亦有證據能力。
貳、實體事項：
一、訊據被告對於上揭犯罪事實欄一(二)(四)(五)之犯行均坦承不諱，
    對於犯罪事實欄一(一)部分，除否認有侵占0000000000號門號
    之行動電話1支外，就其餘侵占犯行則供承不諱，對於犯罪
    事實欄一(三)部分，其固供承有於97年9月26日，至告訴人家
    中騎走車牌號碼DPJ-327號機車，惟矢口否認有何竊盜之犯
    行，辯稱：犯罪事實欄一(一)部分，門號0000000000號行動電
    話是本來就在皮包裏面的，但是那個門號原本就是伊的，是
    登記伊的名字的，手機原本也是伊的，手機會在甲○○皮包
    裏面，是因為伊借給她使用的，伊沒有賣給她門號，伊沒有
    侵占，也沒有偷竊門號0000000000號行動電話；犯罪事實一
    (三)部分，機車鑰匙是本來就放在皮包裏面的，大概拿到皮包
    前1個多月，機車一直就是伊在騎，伊帶甲○○小孩去上下
    課，機車原本都停放在她家，伊就住在她家，甲○○是伊認
    的姐姐，她平常就有允許伊騎乘這部機車，伊也有1副鑰匙
    ，伊想說機車可能壞了，想說賣掉，要另外牽1部機車，但
    是她沒有答應，後來她就進來勒戒了，甲○○有叫伊保管機
    車，她進去時，那些東西就是交給伊保管云云。然查：
  (一)上揭犯罪事實，業據告訴人於警詢、偵查及本院審理時證述
    綦詳（見警卷第13-16頁；98年度偵字第1418號卷-下稱偵卷
    ，第38-39、50-51頁；98年度訴字第600號卷-下稱本院卷，
    第62-75頁），並經證人王楨伶、張蔡秀霖於警詢時證述屬
    實（見警卷第7-11、20-22頁、本院卷第35-36頁），被告並
    於本院審理時就犯罪事實欄一(二)(四)(五)之犯行坦承不諱（見本
    院卷第80-82頁），復有監視錄影器翻拍照片2張、東達機車
    大賣場買賣同意書、贓物認領保管單、嘉義縣溪口鄉農會存
    摺存款對帳單、車籍查詢-基本資料詳細畫面、車籍查詢-歷
    任車主顯示畫面各1份、交通部公路總局嘉義區監理所嘉義
    市監理站98年5月7日嘉監義一字第0980103655號函附汽（機
    ）車過戶登記書2份在卷可稽（見警卷第19、24-28頁、偵卷
    第58-61頁），足認被告確有上開犯行。
  (二)雖被告以上詞置辯，然告訴人於本院審理時結證稱：000000
    0000號行動電話是被告申請的，伊跟他說伊電話不見了，他
    就把電話門號借給伊，電話是伊的。0000000000號門號本來
    是用借的，後來因為被告有欠伊的錢，所以他就將門號讓給
    伊，等於以1,500元折讓給伊，所以門號是伊的，不過是被
    告的名字等語（見本院卷第62、73頁），足認0000000000號
    門號雖係被告所申請，惟係告訴人借用後再向被告購買，是
    0000000000號門號之行動電話1支，係告訴人所有，被告辯
    稱係其所有，顯係卸責之詞，委無足採。再者，告訴人於本
    院審理時結證稱：機車鑰匙只有1支，伊沒有給被告，伊有
    跟他說若他要騎的話，要跟伊講一下，車子是他帶伊去買的
    。伊97年9月9日觀察勒戒當天，要離開時，被告和他朋友是
    在客廳那邊坐，伊有請被告要離開時要鎖大門，伊有跟他說
    門鎖起來後，就不要再進來了，當天要離開前，被告沒有跟
    伊借機車，當時他已經1個禮拜沒有騎了，伊觀察勒戒時沒
    有將機車借給他等語（見本院卷第66、68-69、74頁），足
    見告訴人於97年9月9日，已明白告知被告不同意其繼續居住
    家中，且未同意被告嗣後仍可借用該機車，亦未將該機車交
    由被告保管，是被告並非有管領使用權限之人，被告在未持
    有該機車之情況下，於97年9月26日未經告訴人同意騎走上
    揭機車，自應成立竊盜犯行而非侵占犯行。
  (三)檢察官認被告就0000000000號門號之行動電話1支，係於不
    詳時間，以不詳之方式，進入告訴人家中竊取。然告訴人於
    本院審理時結證稱：「（問：0000000000號行動電話在9月
    9日前多久沒有使用？）也是有通，只是很少用。」「（問
    ：你會不會是在9月9日出門前，連0000000000號行動電話也
    放在皮包裡面？）我也忘記了。」「（問：你以前會不會把
    0000000000號行動電話帶出去？）有時候也會。」「（問：
    97年9月9日出門前，你是否確定皮包裡面有無0000000000號
    行動電話？）我不敢確定，因為我走的很匆促。」等語（見
    本院卷第72頁），參以被告辯稱0000000000號門號之行動電
    話1支係置於告訴人皮包內，是本件並無確切證據證明告訴
    人確實將0000000000號門號之行動電話1支置於家中，而為
    被告所竊取，故此部分尚難認被告涉犯竊盜犯行，僅能認定
    被告成立侵占犯行。
  (四)綜上所述，足認被告自白之部分與事實相符，其上揭所辯部
    分，顯係飾卸之詞，委無可採。本件事證明確，被告之犯行
    均堪予認定。
二、論罪科刑部分：
  (一)按錄音、錄影或電磁紀錄，藉機器或電腦之處理所顯示之聲
    音、影像或符號，足以為表示其用意之證明者，以文書論，
    刑法第220條第2項定有明文。查監理機關之公務員，登載不
    實之過戶事項，於車籍登記電腦檔案紀錄，係屬該管公務員
    職務上所掌管刑法第220條第2項規定以文書論之公文書。核
    被告犯罪事實欄一(一)所為，係犯刑法第335條第1項之侵占罪
    ；犯罪事實欄一(二)所為，係犯第339條之2第1項之非法由自
    動付款設備取財罪；犯罪事實欄一(三)所為，係犯刑法第320
    條第1項之竊盜罪；犯罪事實欄一(四)所為，係犯刑法第216條
    、第210條之行使偽造私文書罪；犯罪事實欄一(五)所為，係
    犯刑法第216條、第210條之行使偽造私文書罪，及同法第21
    4條、第220條第2項之使公務員登載不實罪。檢察官就00000
    00000號門號之行動電話1支，認被告係犯刑法第320條第1項
    之竊盜罪，雖有未合，惟其基本社會事實同一，應予變更起
    訴法條為刑法第335條第1項之侵占罪（已當庭告知所犯法條
    ，見本院卷第60頁）。被告利用不知情之代辦人員偽造汽（
    機）車過戶登記書後行使，因而使公務員將不實之事項登載
    於職務上所掌之公文書上，為間接正犯。又被告偽造簽名、
    盜用印章之行為為偽造私文書之階段行為，其偽造私文書後
    復持以行使，其偽造之低度行為為行使之高度行為所吸收，
    均不另論罪。
  (二)按數行為於同時同地或密切接近之時地實施，侵害同一之法
    益，各行為之獨立性極為薄弱，依一般社會健全觀念，在時
    間差距上，難以強行分開，在刑法評價上，以視為數個舉動
    之接續施行，合為包括之1行為予以評價，較為合理，則屬
    接續犯，而為包括之1罪（最高法院86年台上字第3295號判
    例可資參照）。是若犯罪行為人所為之數行為，非於同時同
    地或密切接近之時地實施，數行為亦非「侵害同一之法益」
    ，揆諸上揭說明，在刑法評價上，自不得視為數個舉動之接
    續施行。犯罪事實欄一(二)部分，被告2次利用自動付款設備
    詐取財物之犯行，係就同一犯罪構成事實，本於單一犯意接
    續進行，為接續犯，屬包括1罪。犯罪事實欄一(四)(五)部分，
    被告2次行使偽造私文書之犯行，時間相距10日，且係於不
    同地點所為，被害人亦非完全相同，是被告犯罪時間有先後
    次序可分，犯罪地點不同，且受害對象有異，被告每1次行
    使偽造私文書之行為均可成罪，客觀上係數個獨立之犯罪行
    為，並非接續侵害同一法益，難認係1個行使偽造私文書行
    為之持續動作，揆諸上揭判例，應非接續犯，檢察官認被告
    2次行使偽造私文書行為成立接續犯，尚有未合。犯罪事實
    欄一(五)部分，被告以1行為同時觸犯2罪名，為想像競合犯，
    應依刑法第55條規定從一重之行使偽造私文書罪論處。被告
    所犯上開5罪，犯意各別，行為互殊，應予分論併罰。
  (三)被告前因毒品危害防制條例案件，經本院以95年度易字第28
    號判處有期徒刑1年確定，因詐欺案件，經本院以95年度嘉
    簡字第691號判處有期徒刑4月確定，因毒品危害防制條例案
    件，經本院以95年度訴字第165號判處有期徒刑9月確定，因
    家庭暴力防治法案件，經臺灣雲林地方法院以95年度虎簡字
    第515號判處有期徒刑3月確定，上揭4罪經減刑裁定為應執
    行有期徒刑1年1月確定，又因毒品危害防制條例案件，經臺
    灣雲林地方法院以96年度易字第33號判處有期徒刑8月確定
    ，經減刑裁定為有期徒刑4月確定，而與上揭有期徒刑1年1
    月接續執行，於96年11月22日假釋，並於96年11月27日假釋
    期滿，所餘刑期內未經撤銷假釋，其未執行之刑，以已執行
    論，此有臺灣高等法院被告前案紀錄表1份在卷可參，其受
    徒刑之執行完畢後，5年以內故意再犯本件有期徒刑以上之
    罪，均為累犯，各應依刑法第47條第1項規定加重其刑。
  (四)爰審酌被告國中肄業之智識程度，年輕力壯不思正途獲取財
    物，行為之手段平和，告訴人所生之損害，及被告否認部分
    犯行之犯後態度，且尚未與告訴人達成和解等一切情狀，各
    量處如附表所示之刑，並均諭知易科罰金之折算標準，及定
    其應執行之刑，以示懲儆。按司法院釋字第662號解釋：「
    中華民國94年2月2日修正公布之現行刑法第41條第2項，關
    於數罪併罰，數宣告刑均得易科罰金，而定應執行刑之刑逾
    6個月者，排除適用同條第1項得易科罰金之規定部分，與憲
    法第23條規定有違，並與本院釋字第366號解釋意旨不符，
    應自本解釋公布之日起失其效力。」故對於數罪併罰，數宣
    告刑均得易科罰金，而定應執行之刑超過6個月之案件，依
    司法院釋字第366號、662號解釋意旨，仍得易科罰金，本件
    被告所定應執行之刑雖逾6個月，依司法院上開解釋意旨，
    仍得易科罰金，爰併諭知易科罰金之折算標準。又被告偽造
    之東達機車大賣場買賣同意書、汽（機）車過戶登記書，業
    已提出交付被害人王楨伶、監理機關行使，非屬被告所有之
    物，不得將整份文書宣告沒收，惟東達機車大賣場買賣同意
    書上偽造之陳瑞發簽名2枚，及汽（機）車過戶登記書上偽
    造之陳瑞發簽名1枚，均應依刑法第219條規定宣告沒收。
據上論斷，應依刑事訴訟法第299條第1項前段、第300條，刑法
第335條1項、第339條之2第1項、第320條第1項、第216條、第21
0條、第214條、第220條第2項、第55條、第47條第1項、第51條
第5款、第41條第1項前段、第219條，刑法施行法第1條之1第1項
、第2項前段，判決如主文。
本案經檢察官曹合一到庭執行職務。
中    華    民    國    98    年    9     月    17    日
                  刑事第二庭  審判長法  官  沈福財
                                    法  官  林青怡
                                    法  官  卓春慧
以上正本證明與原本無異。
如不服本判決應於收受判決後10日內向本院提出上訴書狀，並應
敘述具體理由；其未敘述上訴理由者，應於上訴期間屆滿後20日
內向本院補提理由書（均須按他造當事人之人數附繕本）「切勿
逕送上級法院」。告訴人或被害人如對於本判決不服者，應具備
理由請求檢察官上訴，其上訴期間之計算係以檢察官收受判決正
本之日期為準。
中    華    民    國    98    年    9     月    17    日
                                    書記官  李玫娜
附錄本案論罪科刑法條全文：
刑法第335條第1項：
意圖為自己或第三人不法之所有，而侵占自己持有他人之物者，
處5年以下有期徒刑、拘役或科或併科1千元以下罰金。
刑法第339條之2第1項：
意圖為自己或第三人不法之所有，以不正方法由自動付款設備取
得他人之物者，處3年以下有期徒刑、拘役或1萬元以下罰金。
刑法第320條第1項：
意圖為自己或第三人不法之所有，而竊取他人之動產者，為竊盜
罪，處5年以下有期徒刑、拘役或5百元以下罰金。
刑法第216條：
行使第210條至第215條之文書者，依偽造、變造文書或登載不實
事項或使登載不實事項之規定處斷。
刑法第210條：
偽造、變造私文書，足以生損害於公眾或他人者，處5年以下有
期徒刑。
刑法第214條：
明知為不實之事項，而使公務員登載於職務上所掌之公文書，足
以生損害於公眾或他人者，處3年以下有期徒刑、拘役或5百元以
下罰金。
附表：
┌───────┬────────────────────┐
│     犯行     │                論罪科刑                │
├───────┼────────────────────┤
│犯罪事實欄一(一)│犯侵占罪，累犯，處有期徒刑參月，如易科罰│
│              │金，以新臺幣壹仟元折算壹日。            │
├───────┼────────────────────┤
│犯罪事實欄一(二)│犯非法由自動付款設備取財罪，累犯，處有期│
│              │徒刑肆月，如易科罰金，以新臺幣壹仟元折算│
│              │壹日。                                  │
├───────┼────────────────────┤
│犯罪事實欄一(三)│犯竊盜罪，累犯，處有期徒刑肆月，如易科罰│
│              │金，以新臺幣壹仟元折算壹日。            │
├───────┼────────────────────┤
│犯罪事實欄一(四)│犯行使偽造私文書罪，累犯，處有期徒刑參月│
│              │，如易科罰金，以新臺幣壹仟元折算壹日；東│
│              │達機車大賣場買賣同意書上偽造之陳瑞發簽名│
│              │貳枚，均沒收。                          │
├───────┼────────────────────┤
│犯罪事實欄一(五)│犯行使偽造私文書罪，累犯，處有期徒刑參月│
│              │，如易科罰金，以新臺幣壹仟元折算壹日；汽│
│              │（機）車過戶登記書上偽造之陳瑞發簽名壹枚│
│              │沒收。                                  │
└───────┴────────────────────┘


司法院資訊處製作；財團法人民間司法改革基金會備份。
